【裁判字號】    97,上訴,1677
【裁判日期】    970624
【裁判案由】    殺人
【裁判全文】
臺灣高等法院刑事判決                97年度上訴字第1677號
上  訴  人
即  被  告  甲○○
選任辯護人  法律扶助律師陳雅萍律師
上列上訴人因殺人案件，不服臺灣基隆地方法院97年度重訴第 2
號，中華民國97年3月6日第一審判決（起訴案號：臺灣基隆地方
法院檢察署96年度偵字第5992號、第6128號），提起上訴，本院
判決如下：
    主  文
原判決撤銷。
甲○○殺人，處有期徒刑拾貳年。
    事  實
一、張曉陽（綽號「阿肥」）、哈慶芳、李細明（綽號「阿吉仔
    」）、張成添均係受僱林德和在野柳籍漁船野柳868 號漁船
    上工作之大陸籍漁工，甲○○則係於民國96年8月10 日經由
    張曉陽介紹，受僱於林德和亦在野柳籍野柳868 號漁船上工
    作之大陸籍漁工，張曉陽平時常叫甲○○做事情，故2 人常
    因而發生口角，喝酒後更曾打過架。96年11月25日，野柳籍
    野柳868 號漁船因颱風未出海作業，停泊在臺北縣萬里鄉野
    柳漁港裡，甲○○與張曉陽、李細明、張成添、哈慶芳等人
    均留在漁船上休息，於同日16時許，渠等在船艙內用餐及喝
    酒之際，甲○○與張曉陽又因細故發生口角，甲○○即藉口
    找張曉陽至船艙外甲板上聊天，於同日19時40分許，2 人至
    船艙外甲板左舷處，2 人發生口角爭執及互相推扯時，適為
    巡邏至岸邊之行政院海岸巡防署北部地區巡防局第二一岸巡
    大隊人員（以下簡稱海巡人員）陳體峻、張書慶、林峰發
    現，乃出聲制止，甲○○及張曉陽2 人即停手並坐在船頭上
    聊天，嗣於19時50分許，2 人開始發生互毆，甲○○竟萌生
    殺人之犯意，竟持船東林德和所有置於船尾廚房處之菜刀（
    刀刃為三角型，長約13公分），朝張曉陽脖子及背部等處猛
    刺4刀（一刺在下頸部中央略偏左之處，創口長約3.5公分，
    以向右略向後方向刺穿氣管，進入右創途徑長6 公分。刀子
    拔出後，又順勢往右下斜走7 公分，有血液流入兩肺之支氣
    管；一刺創在左背近腋部，離腳底118至122.5公分之處，創
    口長5公分，向右略向前刺斷左側第5肋骨進入左胸腔，造成
    血胸300CC；一刺創在右背離腳底118至120.5 公分處，離中
    線4 公分，創口長3公分，向左前由第7肋間刺入右胸腔，造
    成氣胸及血胸200 CC，右肺因此無氣血塌；一刀在左背近腳
    底100至114公分處，近中線，往下刺入皮下未入體腔。），
    海巡人員以為2人只是在打架，遂再出聲制止，要求2人停手
    ，否則要法辦，甲○○見張曉揚不支，也不理會海巡人員，
    逕自從甲板跳上岸，往岸邊漁會方向走去，欲向警方投案，
    海巡人員見甲○○手持菜刀，並見張曉揚倒在船頭往船艙走
    道上，遂由陳體峻留在船上聯絡救護車並聯絡值班台派員支
    援，林峰、張書慶則前往追捕甲○○，在漁會前將甲○○
    逮捕，並扣得作案用之菜刀1把。
二、張曉陽遭刺後，奮力爬到船艙門邊，對艙內呼救稱：「阿吉
    仔，你要救我，你要救我。」等語，當時正在艙內觀看電視
    節目之李細明聽聞到求救聲，原已為是玩笑話，然驚見張曉
    陽倒泊在船艙門放置拖鞋旁邊，始驚覺有異，急忙抱住張曉
    陽的頭部，張曉陽隨用右手指著甲○○逃離方向說：「【漳
    浦的】（註：指甲○○）拿刀砍我，我這裡一直流血。」等
    語，李細明尚未究明張曉陽所述為何，仍出聲向甲○○請其
    一同幫忙，甲○○聞言反斥責稱：「我是故意打他的，我要
    幫什麼忙啊？」等語，不加以理會，反朝岸上漁會方向走去
    ，李細明只好轉向艙內正在睡覺之其他船員張成添、哈慶芳
    等人呼救，張成添、哈慶芳聞聲出船艙查看，發現張曉陽遭
    刺，哈慶芳急忙打電話給船長林德和，林德和趕到後通知救
    護車，將張曉陽送醫急救，張曉陽於送醫途中仍因氣血胸及
    血液流入氣道、窒息及休克致死，不治死亡。
三、案經臺北縣政府警察局金山分局報告臺灣基隆地方法院檢察
    署偵查起訴。
    理  由
壹、證據能力部分：
    按「被告以外之人於審判外之言詞或書面陳述，除法律有規
    定者外，不得作為證據」，刑事訴訟法第159 條第1 項定有
    明文，此即學理上所稱「傳聞證據排除法則」。依上開法律
    規定，傳聞證據原則上固無證據能力，但如法律別有規定者
    ，即例外認有證據能力。經查：
一、本件卷附之法務部法醫研究所96醫鑑字第0961101888號鑑定
    書乙份（參見96年度相字第 462號卷第127至131頁），係該
    所依檢察機關囑託執行鑑定職務所出具之書面鑑定報告，依
    刑事訴訟法第159條第1項及同法第208條第1項準用同法第20
    6條第1項之規定，為傳聞法則之例外，得作為證據。
二、又被告以外之人於審判外之陳述，雖不符同法第159條之1至
    第159條之4之規定，但經當事人於審判程序同意作為證據，
    法院審酌該言詞陳述或書面陳述作成時之情況，認為適當者
    ，亦得為證據；當事人、代理人或辯護人於法院調查證據時
    ，知有第159條第1項不得為證據之情形，而未於言詞辯論終
    結前聲明異議者，視為有前項之同意，此據同法第159條之5
    規定甚明。鑒於採用傳聞證據排除法則之重要理由之一，係
    因傳聞證據未經當事人之反詰問予以覈實，若當事人願放棄
    對原供述人之反對詰問時，原則上即可承認該傳聞證據之證
    據能力，而揆諸我國刑事訴訟法第159條之5之立法理由，除
    參照前述傳聞證據排除法則之基本法理外，亦參考日本刑事
    訴訟法第 326條之立法例，查日本刑事審判實務之運作，有
    關檢察官及被告均同意作為證據之傳聞書面材料或陳述，可
    直接援引該國刑事訴訟法第 326條作為傳聞例外之法律依據
    ，僅在檢察官與被告不同意之情況下，乃須根據其他傳聞例
    外規定俾以斟酌該等書面材料或陳述是否具有證據能力，在
    當事人間無爭執之案件中，傳聞證據基本上均可依據前引規
    定提出於法院使用。職是之故，我國刑事訴訟法第159條之5
    之適用應可作同上之解釋。經查，本判決後開所引用之證人
    即海巡人員張書慶、林峰於偵訊之證述，固皆屬傳聞證據
    ，惟被告及辯護人就前揭審判外陳述之證據能力，於本院準
    備程序及審判期日時均表示無意見、且迄至言詞辯論終結前
    亦未聲明異議。本院審酌上開證據資料製作時之情況，尚查
    無違法不當及證明力明顯過低之瑕疵，亦認為以之作為證據
    應屬適當，故揆諸前開法律規定與說明，爰逕依刑事訴訟法
    第159條之5規定，認前揭證據資料均例外有證據能力。
三、證人李細明、張成添、哈慶芳、林德和於偵查中向檢察官所
    為之證述，不僅具體明確、一致，並均係在檢察官告以偽證
    罪之處罰規定以後，始具結陳述，此有檢察官訊問筆錄暨證
    人結文在卷可考。是證人李細明、張成添、哈慶芳、林德和
    於偵訊中陳述內容之任意性，自已足供擔保。此外，復未見
    檢察官在偵查中有何違法取供而不具信用性之情事，應認證
    人李細明於偵訊中之陳述「非顯不可信」，依刑事訴訟法第
    159條之1第 2項規定，自應例外賦予其證據適格之地位，而
    認其具有證據能力。至被告辯護人於本院審理時指稱：證人
    李細明部分否認其證據能力，其他證人張成添、哈慶芳、林
    德和三人亦均不是現場目擊，都是事後聽聞云云，惟本院所
    採該四人證詞為證據者，乃被告、被害人與證人李細明、張
    成添、哈慶芳在船艙內用餐及喝酒之際之情形，及證人李細
    明、張成添、哈慶芳、林德和在李細明發覺被害人遭人刺殺
    、求救後之過程，均屬渠等親身經歷，非傳聞證據，是被告
    辯護人上開所指，容有誤解。
四、相驗及解剖照片、法醫驗斷書及相驗屍體證明書，係職司刑
    事相驗及偵查犯罪職務之公務員於其權限所為相驗、調查中
    而製作之紀錄文書及證明文書，而現場勘驗照片、模擬照片
    、現場圖、內政部警政署刑事警察局鑑定書，則係該管司法
    警察公務員於其偵查犯罪職務權限所為調查中而製作之紀錄
    文書，均無不可信之情況，依刑事訴訟法第159條之 4第1款
    之規定，自均得為證據文書。
五、金山醫院96年11月25日丙種診斷證明書作成之情形，與法律
    規定無違，兼以本院亦已踐行適法之證據調查程序，予被告
    、辯護人、檢察官閱覽暨表示意見之機會，檢察官、被告及
    辯護人均未爭執其證據能力，且該書證與檢察官主張之事實
    有關聯性，是亦有證據能力，得為本案之證據。
貳、認定事實之理由
一、訊據上訴人即被告甲○○固坦承伊有持菜刀刺殺張曉陽致死
    之事實，惟辯稱：是因對方六個人拿鐵管打伊，伊被打到吐
    血，若不還手就會被打死，所以伊才拿刀刺殺張曉陽云云。
二、經查：
  (一)被告於警詢、偵查及法院審理時均坦承伊有持菜刀刺殺張曉
    陽致死等情不諱，核與證人即海巡人員張書慶、林峰於偵
    查中均證述渠等有見到兩人互毆，後來被告從船頭跳上岸、
    手上持刀，而被害人張曉陽則倒地、頸部等處有刀傷流血不
    止之客觀情狀相符，並有案發地點現場勘驗照片34張、現場
    模擬照片15張及現場圖 1份及財團法人北海岸金山醫院96年
    11月25日丙種診斷證明書 1紙在卷可參。此外，經警將被告
    持以殺害被害人張曉陽之扣案菜刀 1把，送請內政部警政署
    刑事警察局鑑定結果，其刀刃處殘留之血跡DNA與被害人DNA
    -STR型別相符，亦有該局96年12月25日刑醫字第0960183698
    號鑑驗書 1紙附卷可參，足認被害人確係遭被告以扣案菜刀
    刺傷頸、胸部一情堪以認定。再佐以被害人確因頸部及胸部
    遭刺創，引起氣血胸及吸入血液，造成休克及窒息而死亡之
    事實，亦經臺灣基隆地方法院檢察署檢察官督同法醫師相驗
    明確，製有相驗屍體證明書、驗斷書及勘驗筆錄及法務部法
    醫研究所（96）醫剖字第0961101888號鑑定告書及解剖報告
    書 1份（含相驗及解剖照片55張）在卷可稽，堪認被告上開
    任意性自白核與事實相符，應堪採信。至被告於本院審理時
    雖辯稱：是因對方六個人拿鐵管打伊，伊被打到吐血，若不
    還手就會被打死，所以伊才拿刀刺殺張曉陽云云。惟此與被
    告於警詢時供稱：「（你衝去拿刀子時，現場有哪些人在野
    柳 868號漁船上？有沒有人看到你去拿刀？）我跟他，沒有
    。（你不是說你當時在睡覺，有隔壁船的船員在船上喝酒，
    他們何時離開？‧‧‧）阿肥第一次打我時，當時他們都在
    船上。我爬出去，阿肥繼續追打我，隔壁船員他們就都離開
    了。（你說阿肥第一次打我時，當時隔壁船員他們都在船上
    ，有哪些人看到死者張曉陽打你？有沒有人勸阻？）他們崇
    武鎮的人有看到他打我，總共 3人打我‧‧‧，沒有人勸阻
    。（你所說死者張曉陽第一次、第二次打你相隔多少時間？
    ）差沒十幾分鐘」云云，無論就對方有否持鐵管攻擊？被告
    取刀時，究係遭六個人圍毆，抑或僅與被害人二人在場？及
    對方對被告行攻擊之人數？前後供述均屬不一，已非可採。
    再參酌：(1)證人李細明、哈慶芳、張成添於偵查時均一致指
    述渠等在船艙內用餐及喝酒之際，被告與被害人雖曾有口角
    ，但並未發生肢體衝突，及有如事實欄二所示之事後處理過
    程，且渠等均沒有參與打鬥；(2)證人張書慶、林峰於偵查
    中亦均證稱：「‧‧‧我們發現到船上甲板處，有二個人再
    推扯，我們問他們在幹什麼，他們就裝作沒事坐在魚貨箱上
    ，然後他們仍然繼續談話，但音量有點大，我們怕他們發生
    衝突就繼續觀察，他們約一分鐘左右，他們突然站起來，甲
    ○○『先』動手打死者，然後相互動手‧‧‧」等語，亦未
    見他人參與本件互毆、刺殺之情，足認被告上開所辯，顯為
    塑造自己被迫動手之假象，以圖減免其罪責，委不足採。
  (二)按人之頸部（有頸動脈、氣管）及胸部（有心臟、肝臟等臟
    器）係人體脆弱部位，均屬人身要害，如以利器猛力刺擊，
    當有致死之虞，此為一般人所週知，衡諸被告並非毫無認知
    能力之人，其持扣案之菜刀由上往下往被害人張曉陽之頸部
    及背部猛力刺擊，致使被害人張曉陽受有頸部及胸部刺創傷
    、穿刺傷共 4處，除一刺在下頸部中央略偏左之處，創口長
    約3.5公分，以向右略向後方向刺穿氣管，進入右創途徑長6
    公分。刀子拔出後，又順勢往右下斜走 7公分，有血液流入
    兩肺之支氣管外，其餘均係在被害人張曉陽背部（一刺創在
    左背近腋部，離腳底118至122.5公分之處，創口長 5公分，
    向右略向前刺斷左側第5肋骨進入左胸腔，造成血胸300CC；
    一刺創在右背離腳底118至120.5公分處，離中線 4公分，創
    口長3公分，向左前由第7肋間刺入右胸腔，造成氣胸及血胸
    200 CC，右肺因此無氣血塌；一刀在左背近腳底100至114公
    分處，近中線，往下刺入皮下未入體腔），足見被告當時欲
    將被害人張曉陽殺死之意甚堅，被告有致人於死之犯意，應
    堪認定。
  (三)綜上，本件犯罪事證明確，被告殺人犯行洵堪認定，應依法
    論科。
三、核被告所為，係犯刑法第271條第1項之殺人罪。又被告係基
    於一殺人之決意，接續而為數次猛刺之舉動，均係遂行其殺
    人之部分行為，僅論單純一罪。又查，被告行兇後雖有意要
    向警方自首投案，然如證人張書慶、林峰所證，其等上船
    看到死者倒地，即已知被告犯案，並向前追捕被告等語，是
    在被告投案前有偵查權限之人業已知悉被告犯案，雖在逮捕
    過程中，被告並無反抗，然此即核與刑法自首要件有間，自
    無從據以減輕其刑。
四、原審以被告犯罪事證明確，予以論科，固非無見。惟查：被
    告於原審即辯解伊係遭人圍毆，被迫動手刺殺被害人，顯與
    證人張書慶、林峰、李細明、張成添、哈慶芳證述之情節
    不符，原審認定互核相符，顯有違誤。被告上訴意旨指己係
    被迫反抗，及符合自首，雖均為無理由，惟原判決既有上開
    可議，仍屬不可維持，應由本院將原判決撤銷改判，爰審酌
    被告尚無前科，因不滿平時遭被害人張曉揚欺侮，懷恨在心
    ，乃萌生殺意，奪取他人生命，而鑄此大錯，其殺人犯行惡
    性雖重，然其犯罪之動機尚非無可原諒之處；又被告對於部
    分犯行坦承不諱，及有自首之意（但不合自首要件），顯知
    所悔悟、態度良好，復審酌其生活狀況、與被害人平日關係
    等一切情狀，量處如主文第二項所示之刑，以資懲儆。又被
    告係中國籍人士且僅准予短期居留我國工作，此有中華人民
    共和國居民身份證、大陸船員識別證各 1紙在卷可參，其於
    我國尚無法行使公權，本院認無褫奪公權之必要，爰不同時
    為褫奪公權之宣告，併此說明。至公訴人雖於起訴書中具體
    求處無期徒刑，惟本院綜理本案情節及各該情狀後，認量處
    被告該等刑度之刑尚嫌過重，爰量處如主文所示之刑，以期
    允當。扣案之殺魚用菜刀 1把，雖係供本案犯罪所用之工具
    ，惟非屬被告所有，另扣案之衣服及褲子各 1件，則係被害
    人張曉揚被害時所著，並非供本案犯罪所用，且非被告所有
    ，均不另為沒收之諭知。
據上論斷，應依刑事訴訟法第369條第1項前段、第364條、第299
條第1項前段，刑法第271條第1項，判決如主文。
本案經檢察官侯寬仁到庭執行職務。
中    華    民    國    97    年    6     月    24    日
                  刑事第五庭審判長法  官  吳  敦
                                  法  官  張傳栗
                                  法  官  陳春秋
以上正本證明與原本無異。
如不服本判決，應於收受送達後十日內向本院提出上訴書狀，其
未敘述上訴之理由者並得於提起上訴後十日內向本院補提理由書
（均須按他造當事人之人數附繕本）。
                                  書記官  李家敏
中    華    民    國    97    年    6     月    25    日
附錄：本案論罪科刑法條全文
中華民國刑法第271條（普通殺人罪）
殺人者，處死刑、無期徒刑或10年以上有期徒刑。
前項之未遂犯罰之。
預備犯第一項之罪者，處 2年以下有期徒刑。


司法院資訊處製作；財團法人民間司法改革基金會備份。
